【裁判字號】    98,上訴,2061
【裁判日期】    981204
【裁判案由】    傷害致死
【裁判全文】
臺灣高等法院刑事判決                98年度上訴字第2061號
上  訴  人  臺灣臺北地方法院檢察署檢察官
被      告  戊○○
選任辯護人  林詠嵐律師
            黃重鋼律師
            林上鈞律師
上列上訴人因被告傷害致死案件，不服臺灣臺北地方法院97年度
訴字第1709號，中華民國98年4月24日第一審判決，（ 起訴案號
：臺灣臺北地方法院檢察署96年度偵字第26189號 ），提起上訴
，本院判決如下：
    主  文
原判決撤銷。
戊○○因過失致人於死，處有期徒刑肆月，如易科罰金，以新臺
幣壹千元折算壹日。緩刑參年。
    事  實
一、戊○○於民國96（下同）年11月20日凌晨 2時許，與己○○
    （另為不起訴處分）在臺北縣中和市○○○○○路附近飲酒
    後，被告欲返回臺北市○○區○○路2段101號 4樓其住處，
    己○○則欲前往臺北市○○路及汀州路口與友人余育仁續攤
    ，2人因路線相同，乃共同搭乘丙○○駕駛 7N-915號之營業
    小客車先至己○○上開目的地，行車途中，雙方因行車路線
    發生口角。迨車抵臺北市○○路與師大路口後，己○○先行
    下車徒步穿越馬路欲至對面「霸味薑母鴨」店與友人余育仁
    會合，戊○○則仍搭乘原車欲返回其住處，嗣在酒後急性酒
    精中毒影響中樞神經系統，導致其認知行為顯著降低之情形
    下，遭丙○○拖出車外，雙方進而發生拉扯糾紛，詎戊○○
    雖無傷害丙○○之故意，但仍應注意雙方在拉扯中，依日常
    生活經驗等，仍有以一定之行為避免結果發生之義務，且依
    當時情形，並非不能注意，仍竟疏未注意，在慌亂中不慎將
    其手臂勾住丙○○頸部，致丙○○倒地頭部撞及路面而昏迷
    。己○○見丙○○頭部撞擊地面時發出聲響，直覺事態不妙
    ，即趕緊穿越馬路要求友人余育仁、庚○○及辛○○等人前
    來救援，適巡邏員警亦同時趕到，即由巡邏員警連繫將丙○○送往國防醫學院三軍總醫院附設民眾診療服務處救護，再
    轉往該院內湖院區急救，直至同年11月21日下午 3時21分仍
    因外傷性顱骨骨折併顱內出血造成神經性休克死亡。
二、案經丙○○之妻甲○○、弟癸○○訴由臺北市政府警察局中
    正第二分局臺灣臺北地方法院檢察署檢察官偵查起訴。
    理  由
壹、證據能力方面：
    按被告以外之人於審判外之言詞或書面陳述，除法律有規定
    者外，依刑事訴訟法第159 條第1 項之規定，雖不得作為證
    據，但依同法第159 條之5 規定，經當事人於審判程序同意
    作為證據，法院審酌該言詞陳述或書面陳述作成時之情況，
    認為適當者，仍得作為證據，且如當事人、代理人或辯護人
    於法院調查證據時，知有上開不得為證據之情形，而未於言
    詞辯論終結前聲明異議者，視為有前項之同意。查證人己○○、余育仁、庚○○、辛○○於警詢及檢察事務官前之陳述
    及證人甲○○於檢察事務官前之陳述，被告及辯護人均明確
    表示對於證據能力沒有意見，且被告及辯護人亦未於本院審
    理過程中聲明異議，本院審酌上開陳述作成時均無不可信之
    情況，且與本案相關之待證事實具有關連性，因認上開證據
    均具有證據能力。
貳、實體方面：
一、上開事實，業據被告坦承不諱，並經證人己○○、余育仁、
    庚○○及辛○○證述無異，被害人丙○○於上揭時、地，頭
    部後方受有擦挫傷、鼻孔擦傷及頭部外傷合併嚴重腦挫傷及
    顱內出血及顱骨骨折，經送往國防醫學院三軍總醫院急救，
    仍於96年11月21日15時21分因外傷性顱內出血神經休克死亡
    之事實，亦有國防醫學院三軍總醫院診斷證明書、臺灣臺北
    地方法院檢察署檢驗報告書、相驗屍體證明書、法務部法醫
    研究所（96）醫剖字第0961101921號解剖報告書、鑑定報告
    書各1份在卷可稽（96年度偵字第26189號卷第18頁至第33頁
    、96年度相字第760號卷第32 頁至第37頁、第131頁至第138
    頁、第143頁）。
二、證人己○○於原審證稱：其與被告在計程車上時，均由其與
    被害人溝通行車路線等情，被告當時已因酒醉無法理解外界
    事物，而證人己○○在汀州路與師大路口下車時並未付車錢
    予被害人，亦經證人己○○於原審審理時證述屬實（見原審
    卷第114頁 ），足見被害人非無可能因恐證人己○○下車後
    無法向酒醉之被告索取車資，乃欲將被告拉出車外棄於汀州
    路與師大路口，參諸前開事證，證人己○○證稱被告係因被
    被害人拉下車，而與被害人發生拉扯，當非出於虛構，至堪
    採信。
三、被告於前開時地酒後欲搭乘原車返回其住處，因遭丙○○拖
    出車外，雙方發生拉扯糾紛，詎戊○○雖無傷害丙○○之故
    意，但仍應注意雙方在拉扯中，依日常生活經驗等，仍有以
    一定之行為避免結果發生之義務，且依當時情形，並非不能
    注意，仍竟疏未注意，在慌亂中不慎將其手臂勾住丙○○頸
    部，致丙○○倒地頭部撞及路面而昏迷，並造成死亡之結果
    ，自有過失。又被告之過失行為，與被害人死亡之結果間有
    相當因果關係，本件事證明確，被告過失致死犯行，堪以認
    定。
四、公訴人雖指被告係構成傷害致死犯行，惟被告堅稱：其與己○○自96年11月19日22時許起在上開牛肉麵店喝玉山高粱酒
    、後來到南勢角繼續喝威士忌，已經喝醉，不記得搭計程車
    回家一事，亦不記得有與被害人發生鬥毆打架之事等語，辯
    護人則以被告當日在計程車上並無與被害人發生口角衝突，
    何以會如己○○稱其下車後竟發生被告與被害人扭打一事？
    且被告因酒醉對於當晚發生之事完全無印象，全係翌日由己○○告知始知情形，惟被告之體格較被害人矮小，當時飲酒
    至醉，已無能力傷害被害人，況被告究竟有無出拳毆打被害
    人，證人己○○證述先後不符，且被告究係以右拳或左拳毆
    擊被害人，證人己○○與庚○○、辛○○所述互有矛盾，又
    證人己○○證稱被告與被害人扭打時，其趨前將 2人分開，
    則被害人亦有可能因證人己○○分開 2人時，向後跌倒發生
    頭部碰撞等語。經查：
  (一)檢察官認定被告成立傷害致死犯行，無非依據證人己○○之
    指訴，惟查證人己○○指證事發之經過與其他卷內事證比對
    後，有如下之瑕疵：
  1.證人己○○於96年11月21日警詢及96年11月22日檢察事務官
    相驗時證稱：伊下車走向對面薑母鴨店，回頭看到被害人下
    車將被告拉下車，伊看到他們在拉扯，就趕緊跑過去將被告
    及被害人分開，伊以為將雙方分開就沒有事，就打電話給羅
    永進，被害人又跑向被告，雙方再度發生拉扯，被害人失去
    重心不穩向後倒下頭部撞到地上等語（上開偵查卷第14頁、
    相驗卷第26頁、第26頁反面），嗣於96年11月23日警詢、97
    年7月1日、97年7月18日檢察事務官詢問及原審審理時改證
    稱：伊下車快走到薑母鴨店時，回頭看到被害人將被告拉下
    車，被告與被害人拉扯，伊衝回去將2人拉開，但2人仍在互
    罵，被害人往被告衝去，被告欲揮右拳毆打被害人臉部，但
    沒有打到就順勢勾住被害人的脖子，被害人就倒下等語（上
    開偵查卷第17頁、第163頁、第173頁、原審卷第114頁），
    對於被害人將被告拉下計程車，雙方發生肢體衝突後，被害
    人是否欲揮右拳毆打被害人臉部以及被害人因何原因倒地一
    節，前後供詞不一，雖證人己○○於96年11月23日於警詢中
    解釋其前後所述不一致之原因係因被告為其友人，一開始為
    迴護被告而未說出實情云云（上開偵查卷第18頁），惟警方
    偵查初始亦將證人己○○列為犯罪嫌疑人（上開偵查卷第12
    頁、第16頁），是以證人己○○非無可能冀求警方排除自身
    涉案而於初次製作筆錄時即對被告為不利之證述，嗣見其仍
    遭警方列為犯罪嫌疑人復改變其證詞故為對被告更不利之證
    述，是其關於被告欲揮右拳毆打被害人臉部之真實性已令人
    質疑，無法遽予採信。況證人己○○於警詢、檢察事務官詢
    問及原審審理時均證稱：其見到被害人倒地後就跑到霸味薑
    母鴨店向友人求救（ 上開偵查卷第14頁、第18頁、第164頁
    、原審卷第117頁反面 ），惟證人己○○證述可知其見被害
    人倒地時，並未上前檢查被害人傷勢等語，且被害人倒地後
    外觀上除鼻子有一點血絲外，按壓亦沒有外傷等情，亦經證
    人余育仁於檢察事務官詢問時證述明確（ 上開偵查卷第149
    頁），衡情被害人如確遭被告毆打或故意推倒在地，證人己○○僅需攔阻防止被告再次攻擊被害人並報警處理即可，何
    以在被害人當時無明顯外傷，又未檢查被害人傷勢之情況下
    ，逕認被害人有急救之必要而向余育仁等求援，更見其前開
    證詞與常情有悖，非無瑕疵。
  2.證人庚○○、辛○○於警詢及原審審理時均一致證稱：當時
    其等與余育仁在霸味薑母鴨店內用餐時，見己○○跑到店內
    對其等說被告以左勾拳將司機打倒在地等語（上開偵查卷第
    30頁、第32頁、原審卷第64頁反面、第67頁反面），足見證
    人庚○○、辛○○並未親自見聞證人己○○所述內容之經過
    ，其等聽聞證人己○○轉述之情，自不足作為不利被告之依
    據。
  3.證人即三軍總醫院神經外科醫師蘇奕輝於檢察事務官詢問時
    證稱：被害人頭骨裂傷係在頭頂部，此傷勢因骨頭已經裂掉
    ，應是劇烈的撞擊造成，跌倒雖可能造成這種情況，但如果
    是突然失去意識倒地，頭部直接撞擊地面，才有可能造成本
    案程度的傷害，如徒手毆打力道要非常大才可能造成這種頭
    骨破裂，但一般可能很難等語（ 見97年度偵續字第722號卷
    第11頁、第15頁），而被告當時已喝醉，走路會偏，不穩，
    語無倫次，一句話會重複很多次，被害人血液中則未含酒精
    或毒品成分，且被害人當時為51歲之壯年人（45年3月24 日
    生）、身高為177公分、體重80至85公斤，被告身高僅168公
    分、身材較為矮小等情，分經證人己○○於檢察事務官詢問
    時及原審審理時、證人即被害人之妻甲○○於檢察事務官詢
    問時證述明確及被告自陳在卷，並有法務部法醫研究所毒物
    化學檢驗報告在卷可稽（原審卷第115頁、上開偵查卷第163
    頁、相驗卷第 25頁反面、第28頁反面、第139頁、原審卷第
    24頁），參諸本件經原審法院函請馬偕醫院鑑定被告戊○○
    行為時是否可能因酒醉致不能辨識其行為違法或欠缺依其辨
    識而行為之能力，或因酒醉致辨識行為違法或欠缺依其辨識
    而行為之能力顯著減低等情事，經該院98年 2月27日鑑定報
    告覆以：個案的確可能因急性酒精中毒（酒醉）導致其不能
    辨識其行為違法或有出現欠缺依其辨識而行為之情形，然依
    據個案過去飲酒習慣，早在案發前即曾出現過多次因喝酒過
    量導致對於其行為不復記憶之情況（此部分可由個案於鑑定
    過程中自述因喝酒問題被家人帶去就醫並希望戒酒，個案律
    師提出刑事準備程序書狀及民國97年12月17日庭訊個案妻子
    壬○○所述來佐證），故即使因急性酒精中毒導致其不能辨
    識其行為違法或有出現欠缺依其辨識而行為之情形的確存在
    ，仍須考慮原因自由行為為宜（見原審卷第91頁），是以被
    告遭被害人拉下車之際，處於酒醉意識不甚清醒之狀態下，
    與被害人發生肢體拉扯，其力道並非至重而足以造成被害人
    致命之傷勢，反觀被害人為意識清醒之壯年人，身材又較被
    告高大，縱使證人己○○證稱被告與被害人拉扯時朝被害人
    出拳毆擊，但以被告當時醉意甚濃，步履蹣跚，是否能盡全
    身力氣故意猛力攻擊，造成被害人無法閃躲反擊，仍遭被告
    撂倒在地，亦非無疑？況現場又未查獲棍棒等行兇器具，是
    以被告是否確有傷害被害人之故意並致被害人死亡之犯行，
    仍堪置疑。至本件經函請法務部法醫研究所鑑定被害人所受
    傷勢是否可能因單純跌倒而造成，經該所法醫病理組以法醫
    字第0980003715號函覆以：一般沒有「對衝傷」的顱內出血
    ，單純源於跌倒造成機率較低。（見本院卷第 116頁），但
    亦不足推定被告有傷害之故意。再按原因自由行為係指行為
    人於無精神障礙狀態下，因故意或過失自陷於精神障礙，且
    於自陷於精神障礙時，具有侵害特定法益之故意或預見可能
    性（原因階段），於精神障礙狀態下實現不法構成要件（結
    果階段），則排除刑法第19條第1、2項之適用。經查：本件
    遍查全卷，並無何證據指出被告戊○○於飲酒之初，即有傷
    害人身體之預見可能性甚或具有主觀上之故意，與原因自由
    行為內涵尚難謂合，併此敘明。
  4.臺北市政府消防局人員前往現場救護被害人時，救護隊員乙○○向被害人問明狀況，被害人自述跌倒撞到頭，有臺北市
    政府消防局救護紀錄表、臺北市政府消防局97年10月27日北
    市消指字第09734528400號函在卷可查（相驗卷第126頁、原
    審卷第36頁），且證人乙○○於本院審理時證稱：「（檢察
    官問：96年11月20日凌晨你是否有到台北市○○路、師大路
    口執行勤務？）有。（檢察官問：你抵達現場時，被害人身
    體及意識狀況如何？）我抵達現場時，有發現被害人，被害
    人有說他頭痛，意識清楚，還會簽名，並且自己走上救護車
    。（檢察官問：被害人當時是否倒在地上？）我忘記了。（
    檢察官問：被害人當時是否一直想站卻站不起來？）我忘記
    了。（檢察官問：你抵達時，有幾個人在場？）現場不止一
    個，究竟幾個我忘記了。（檢察官問：你在場時，被告是否
    有要毆打被害人？）沒有。（檢察官問：被告當時在那做什
    麼？）我沒印象。（檢察官問：被害人自己上救護車，你們
    有沒有扶他？）沒有，我們只在旁邊隨行。（檢察官問：被
    害人在救護車上身體狀況如何？血壓是否異常？）他只是說
    他頭痛，我們有量他的血壓，如救護紀錄表所載。（檢察官
    問：請提示救護紀錄表，他當時血壓是多少？審判長提示並
    交其閱覽）低血壓是102，高血壓是190。（檢察官問：你在
    救護紀錄上記載被害人自述跌倒撞到頭？提示並告以要旨 ）
    是的。（檢察官問：為何記載被害人自述跌倒撞到頭於救護
    紀錄表上？）因為他說頭痛，我問他為何頭痛，他說跌倒撞
    到頭。（檢察官問：被害人自述跌倒撞到頭，究竟是自行跌
    倒而撞到頭？抑或因被人毆打而跌倒撞到頭？被害人是否有
    做完整體陳述？）我沒有問他，他也沒有說。（檢察官問：
    被害人在救護表上簽名，為何只簽兩個字？請審判長提示並
    交其閱覽）我不清楚。（檢察官問：救護表上之電話是否錯
    誤？請審判長提示並交其閱覽）電話是他給我，是否有錯我
    不知道。」等語，而衡情被害人傷勢如係遭被告故意毆打造
    成，則其於乙○○上前探查傷勢，在意識尚未昏迷仍可言語
    之際，依一般人之正常反應，應立即告知乙○○係遭人故意
    毆打成傷，並追究肇事者責任，乃竟陳稱係其跌倒撞到頭，
    則證人己○○證稱：被害人係遭被告出拳勾倒倒地撞到頭致
    傷一情，是否與實情相符，亦非無疑。
  5.至證人丁○○於本院審理時固證稱：「（檢察官問：96年11
    月20日下午，被告前去醫院探視被害人時，你是否在場？ ）
    我有在場。（檢察官問：你在場時，被告是否自承與被害人
    互有傷害行為？當時他如何陳述糾紛事實？）他是說他有打
    被害人一下，我說如果你不打他，就沒有事情。我沒有聽到
    其他關於如何造成糾紛的事情。（檢察官問：）被告是否有
    說因為怕被害人對其提出告訴，而要去醫院驗傷？）有。（
    檢察官問：現場還有誰聽到被告承認有與被害人互毆？）因
    為所有親人都在那邊，我不曉得有誰聽到。」等語，但被告
    堅稱：「我是第2天才知道我在前1天發生的事情，第 2天是
    己○○告訴我說我與被害人 1人互打一拳，所以我到三軍總
    醫院探視被害人時，我就按照己○○跟我講的話向丁○○講
    ，案發時，我已經喝醉了，事情都不記得。」等語，參諸前
    開鑑定資料，被告當時既有醉酒情事，當無可能明確知悉當
    時狀況，是以被告前開所辯，即非不得採信。證人丁○○前
    開證詞，自不足採為斷罪資料。
  6.綜觀上情，被告於遭被害人拉出計程車外時，雖與被害人發
    生拉扯，惟本院基於上述理由，認證人己○○警詢、偵查及
    原審審理時證稱被害人係遭被告故意出拳勾倒在地致死等語
    ，其內容真確性，尚有疑義，且未足達於通常一般之人均不
    致有所懷疑，而得確信其為真實之程度，尚難執此遽為被告
    不利之認定。
  (二)證人余育仁、庚○○、辛○○於警詢及檢察事務官詢問時固
    均證稱：當時己○○匆忙至店內通知其等說被害人遭被告打
    倒急需幫忙急救，其等趕至現場時，均看到被害人已倒在地
    上，被告站在人行道上對其等咆哮等語（見上開偵查卷第26
    頁、第30頁、第32頁、第148頁）；證人余育仁、庚○○於
    檢察事務官詢問時、證人辛○○於警詢中亦均證稱：被告當
    時一直要衝過去打被害人，並喊稱「我也被司機打」等語（
    上開偵查卷第148頁、第32頁），但被告先前確與被害人發
    生不快，是以其於被害人倒地時，因氣憤難消，而對被害人
    咆哮動怒，要屬常情，尚無法遽認其先前有傷害被害人之故
    意。
三、核被告所為，係犯刑法第276條第1項之過失致人於死罪。公
    訴人認被告係犯刑法第277條第2項前段之傷害致死罪，尚有
    未洽，惟因社會基本事實相符，自應變更起訴法條。查被告
    精神狀態經前開鑑定結果，固認定其確可能因急性酒精中毒
    （酒醉）導致其不能辨識其行為違法或有出現欠缺依其辨識
    而行為之情形，但以被告於當時仍知搭計程車欲返家，並於
    遭丙○○拖出車外時，與丙○○發生拉扯糾紛，足見其於行
    為當時並未呈現因精神障疑或其他心智缺陷，致不能辨識其
    行為違法或欠缺依其辨識而行為之能力，而僅能認定其當時
    此等能力已有顯著降低之情形，應依刑法第19條之規定減輕
    其刑。
四、原審未為詳究，遽為被告無罪之諭知，尚有違誤。公訴上訴
    意旨，認被告應成立刑法第277條第2項前段之傷害致死罪，
    雖無足取，但查原判決既有上開可議，要屬無可維持，應予
    撤銷改判。爰審酌被告於酒後因故與被害人發生爭執，不慎
    失手致被害人跌倒死亡，過失程度非重，兼衡其智識程度、
    生活狀況、犯罪所生危害、犯後悔意甚殷，態度良好以及告
    訴代理人於本院審理時表示不願追究等一切情狀，量處有期
    徒刑４月，並諭知如易科罰金，以新臺幣1千元折算1日。
五、查被告前未曾受有期徒刑以上刑之宣告，有本院被告前案紀
    錄表 1份在卷可按，偶因一時疏失，致罹刑章，情節非重，
    且犯罪後已與被害人家屬達成和解，賠償新臺幣（ 下同 ）
    125萬元（ 迄本院98年11月6日審理時已給付113萬元完畢，
    見卷附和解筆錄及告訴代理人於本院審理時之供詞），經此
    科刑教訓，日後當知警惕，而無再犯之虞，因認其所受上開
    刑之宣告，以暫不執行為適當，併予宣告緩刑 3年，以勵自
    新。
據上論斷，應依刑事訴訟法第369條第1條前段、第364條、第299
條第1條前段、第300條，刑法第276條第1項、第19條第 2項、第
41條第1項前段、第74條第1項第1款，刑法施行法第1條之1第1項
、第2項前段，判決如主文。
本案經檢察官壽勤偉到庭執行職務。
中    華    民    國    98    年    12    月     4    日
                  刑事第五庭審判長法  官  高明哲
                                  法  官  高玉舜
                                  法  官  林洲富
以上正本證明與原本無異。
檢察官如不服本判決，應於收受送達後10日內向本院提出上訴書
狀，其未敘述上訴之理由者並得於提起上訴後10日內向本院補提
理由書（均須按他造當事人之人數附繕本）「切勿逕送上級法院
」。
被告不得上訴。
                                  書記官  張美華
中    華    民    國    98    年    12    月    4     日
附錄：本案論罪科刑法條全文
中華民國刑法第276條
因過失致人於死者，處2年以下有期徒刑、拘役或2千元以下罰金
。
從事業務之人，因業務上之過失犯前項之罪者，處5年以下有期
徒刑或拘役，得併科3千元以下罰金。


司法院資訊處製作；財團法人民間司法改革基金會備份。
